【裁判字號】    97,上,548
【裁判日期】    971028
【裁判案由】    租佃爭議
【裁判全文】
臺灣高等法院民事判決                   97年度上字第548號
上  訴  人  甲  ○
訴訟代理人  李秋銘律師
            黃金亮律師
被  上訴人  己○○○
            戊○○
            丁○○
            丙○○
兼  共  同
訴訟代理人  乙○○
上列當事人間租佃爭議事件，上訴人對於中華民國97年5月8日臺
灣宜蘭地方法院96年度訴字第320號第一審判決提起上訴，本院
於97年10月14日言詞辯論終結，判決如下：
    主      文
上訴駁回。
第二審訴訟費用由上訴人負擔。
    事實及理由
壹、程序方面：
一、按出租人與承租人間因耕地租佃發生爭議時，應由當地鄉（
    鎮、市、區）公所耕地租佃委員會調解；調解不成立者，應
    由直轄市或縣（市）政府耕地租佃委員會調處；不服調處者
    ，由直轄市或縣（市）政府耕地租佃委員會移送該管司法機
    關，司法機關應即迅予處理，並免收裁判費用；前項爭議案
    件非經調解、調處，不得起訴，耕地三七五減租條例第26條
    第1項、第2項前段定有明文。查本件租佃爭議事件前經宜蘭
    縣壯圍鄉公所耕地租佃委員會調解、宜蘭縣政府耕地租佃委
    員會調處均不成立後，經宜蘭縣政府耕地租佃委員會移送原
    審處理，此有宜蘭縣政府民國（下同）96年11月13日府地權
    字第0960141464號函暨其所附耕地租佃委員會調解程序筆錄
    、調處程序筆錄、耕地租佃爭議調解申請書等資料可稽，依
    上開規定，被上訴人提起本訴，應予准許。
貳、實體方面：
一、被上訴人起訴主張：伊等所有坐落宜蘭縣壯圍鄉○○段16地
    號，地目田之土地（下稱系爭土地）為非都市特定農業區農
    牧用地，與上訴人訂有耕地三七五租約（以下稱系爭租約）
    而由上訴人承租耕作，惟上訴人自95年間起，除在系爭土地
    上挖掘養殖池及堆放土石外，並同意訴外人即鄰地同段15地
    號土地承租人庚○○越界而在系爭土地上鋪設柏油路面（下
    稱系爭道路）及供作菜園，顯有未自任耕作之情事，依照耕
    地三七五減租條例第16條第2項規定，兩造間原訂之系爭租
    約應屬無效，爰依系爭租約之法律關係，求為命上訴人將系
    爭土地上如原判決附圖所示編號A部分道路面積61㎡及編號B
    部分菜園面積10㎡予以剷除，並將土地全部返還予伊等之判
    決。
二、上訴人則以：系爭土地旁宜蘭縣壯圍鄉○○段15地號土地係
    屬不規則狀之土地，而同段14地號土地則在前開15地號土地
    之中段，14地號土地並無道路可對外聯絡，因而須有道路，
    方可作為對外聯絡之用，故原判決附圖所示A部分之道路，
    早期即係既存之道路，亦為農牧用地、養殖用地所容許使用
    項目之一，亦屬於與農作不可分離之設施之一部分，該道路
    大部分存在於系爭土地旁之15地號土地上，因未測量致部分
    占用到系爭土地，由於該道路係作為14地號土地上建物對外
    聯絡之通路，14地號土地亦為被上訴人所有，故系爭土地上
    雖小部分為道路使用，然伊並無明示或默示同意訴外人庚○
    ○占用系爭土地供作道路或田園使用，而有不自任耕作之情
    事。又伊係因轉作而開挖土地，屬農作之範疇；至於系爭土
    地上堆放土石，乃係開挖養殖池所挖出，並非由他處運至現
    場將土地作為堆置場所。況兩造間就系爭土地並未約定用途
    ，縱有作為養殖之用，亦難認伊有不自任耕作之情事。再者
    ，縱認伊有不自任耕作之情事，系爭租約於95年3月間無效
    ，伊於95年9月1日及96年9月7日亦已將系爭土地之租金匯與
    被上訴人，被上訴人並無異議而收受該等租金，足見兩造間
    於其後就系爭土地之租賃已另有合意，就系爭土地即有新的
    租賃關係存在，伊占有使用系爭土地自非無權占有等語，資
    為抗辯。
三、原審為被上訴人勝訴之判決，上訴人不服，提起上訴，並聲
    明：(一)原判決廢棄。(二)被上訴人在第一審之訴駁回。
    被上訴人答辯聲明：上訴駁回。
四、兩造不爭執之事實：
  (一)系爭土地為非都市特定農業區農牧用地，兩造間就系爭土地
    訂有耕地三七五租約，現由上訴人承租耕作。
  (二)上訴人於94年底、95年間在系爭土地上曾有挖掘養殖池之情
    事。
  (三)系爭土地上現有部分土地經鋪設柏油作為道路使用。
五、上訴人於承租土地上挖掘養殖池，並堆置土石，擅自變更用
    途，應有未自任耕作之情形：
  (一)按承租人應自任耕作，並不得將耕地全部或一部轉租於他人
    ，耕地375減租條例第16條第1項定有明文，所謂承租人應自
    任耕作，係指承租人應以承租之土地供自己從事耕作之用而
    言；如承租人以承租之土地建築房屋居住或供其他非耕作之
    用者，均不在自任耕作之列，應構成同條第2項所定原訂租
    約無效之原因 (最高法院著有70年度台上字第4637號判例參
    照)。又，土地法第106條第2項固規定，所稱耕作，包括漁
    牧，但此係指自始即約定租用他人之土地而為漁牧，亦屬耕
    地租用而已，非謂凡屬耕地租用，即可任意變更農地原有性
    質而為漁牧使用。故原為栽培農作物之耕地租佃契約，承租
    人未經出租人同意，逕將農地變更為漁牧之用，即屬違反耕
    地租佃契約不自任耕作，構成耕地375減租條例第16條第2項
    所定原定租約無效之原因 (最高法院96年台上字第2431號判
    決參照)。系爭土地地目為田，自38年起即訂立台灣省台北
    縣私有耕地租約，嗣由被上訴人之被繼承人吳阿泉出租予上
    訴人，後出租人名義變更為被上訴人，租賃期間自92年1月1
    日至97年12月31日，租額每年稻谷756台斤，此有宜蘭縣壯
    圍鄉公所97年10月6日壯鄉民字第0970009453號函文1紙在卷
    可按 (見本院卷第99-105頁)，另該耕地於租約存續期間，
    使用分區為特定農業區，使用類別為農牧用地，亦有土地登
    記簿謄本在卷可按 (見原審卷第40頁)，其既未約定包含養
    殖漁業，承租人不得任意將系爭土地供作原訂租約約定以外
    之用途使用，上訴人於94年底、95年間在系爭土地上挖掘養
    殖池之行為，為上訴人自認：「因為那時時機不好，所以我
    才會挖掘養殖池，後來他 (即被上訴人)通知之後，我就回
    復原狀種植茭白筍」等語在卷 (見原審卷第123頁)，復有宜
    蘭縣政府95年3月9日府地三字第0950028385號暨97年3月24
    日府地權字第0970036077號函檢附之相關資料乙份在卷可稽
    (見原審卷第64頁、第127頁)，則上訴人確有在系爭土地上
    挖掘養殖池，擅自變更用途而未自任耕作之情形，應屬實在
    ，證人庚○○於本院證稱：將地挖池塘是要種植筊白筍、蓮
    藕等語 (見本院卷第66頁)，因與上訴人陳述之事實不符，
    不足採信。是以依耕地375減租條例第16條第2項規定，系爭
    租約應屬無效。
  (二)上訴人於系爭土地上堆放土石，亦據其於原審自認在卷 (見
    原審卷第141頁)，復有宜蘭縣政府95年3月9日府地三字第09
    50028385號暨97年3月24日府地權字第0970036077號函檢附
    之相關資料乙份在卷可稽 (見原審卷第64頁、第127頁)，雖
    上訴人主張堆放之土石，乃係開挖養殖池所挖出，並非由他
    處運至現場將土地作為堆置場所，且於向宜蘭縣政府陳述意
    見時，已陳稱因擬規劃在系爭土地上種植山藥、地瓜、蓮藕
    、茭白筍等作物，致該土地看似有堆置土石狀等語 (見原審
    卷第133頁)。然依卷附宜蘭縣政府地政局簽示：經本局於95
    年3月3日聯合稽查，農務課人員表示「行為人所堆置駁坎部
    分夾雜有磚塊，仍不符合農作種植規定」；農業局會簽意見
    「該土地有磚塊、大石礫，唯恐影響農業生產使用，建請再
    次限期改善，速將磚塊、大石礫等清除…」等語 (見原審卷
    第136頁)，已可證明上訴人於系爭土地上堆放土石。另證人
    蔡文聰於被上訴人與庚○○之租佃爭議事件 (原審96 年度
    訴字第319號)時亦證稱：我到現場有4次以上，第2次去時，
    現場確實有石塊影響到農業經營生產，石塊就是水泥塊和廢
    磚塊，石塊和水泥塊不可能作為種植，如果土方內夾雜水泥
    塊和廢磚塊，會損壞機器。第3次去現場時，已經將那些清
    除。土方應該是新放的，放置土方都會將土邊的小草壓扁，
    到現場看並沒有這種情形，所以應該是新的等語 (見原審卷
    第46-47頁)。按，一般農田上為盡地利之使用及保護農具及
    人員工作之安全，土地內不可能有水泥塊和廢磚塊，該水泥
    塊和廢磚塊顯非挖養殖池所挖出，足認上訴人確有在系爭土
    地上堆置土石，擅自變更用途者而未自任耕作之情形，上訴
    人主張土地上堆放之土石，乃係開挖養殖池所挖出，並非由
    他處運至現場將土地作為堆置場所云云，即不可採信。依耕
    地375減租條例第16條第2項規定，系爭租約應屬無效，故上
    訴人抗辯堆放之土石，乃係開挖養殖池所挖出，並非由他處
    運至現場將土地作為堆置場所，因擬規劃在系爭土地上種植
    山藥、地瓜、蓮藕、茭白筍等作物，致該土地看似有堆置土
    石狀等語，自不可採。
  (三)查，承租人應自任耕作，承租人違反此項規定時，原訂租約
    無效，耕地375減租條例第16條第1項、第2項前段定有明文
    。所謂原訂租約無效，係指原訂租約於承租人有不自任耕作
    情事時，當然向後失其效力，租賃關係因而消滅而言。縱當
    事人依同條例第6條第1項、第20條規定續訂租約，亦不能使
    業已無效之原訂租約回復其效力 (同上最高法院96年台上字
    第2431號判決參照)。上訴人主張其於95年9月1日及96年9月
    7日已將系爭土地之租金匯與被上訴人，被上訴人並無異議
    而收受該等租金，縱屬實在，亦不能變更原無效之法律效果
    ，故上訴人主張兩造間於其後就系爭土地之租賃已另有合意
    ，就系爭土地即有新的租賃關係，即不可採信。
  (四)兩造間原訂租約已無效，得由出租人收回自行耕種或另行出
    租，租賃關係歸於消滅，出租人有租賃物返還請求權，而租
    賃物之返還，承租人負有回復原狀之義務 (最高法院80年台
    再字第15號判例參照)，則被上訴人主張上訴人應將系爭土
    地回復原狀並返還土地，徵諸上開說明，應屬有據，應予准
    許。
六、系爭土地部分供他人作為菜園、部分鋪設柏油作為道路，並
    無違反應自任耕作之情形：
  (一)系爭土地中，部分土地經鋪設柏油路面作道路使用，部分土
    地則作菜園使用，該道路可聯絡至美功路2段之公路，其中
    柏油道路面積為61平方公尺，菜園面積則為10平方公尺之事
    實，此有原審97年1月10日現場履勘之勘驗筆錄及現場照片
    在卷可參 (見原審卷第96-97頁)，並經囑託宜蘭縣宜蘭地政
    事務所測量人員實地測量後製有土地複丈成果圖（即附圖）
    乙份附卷可憑。上訴人於履勘時，固當場表示該道路係其和
    姪子即訴外人庚○○在既有道路上共同鋪設柏油而成，以供
    通行之用 (見原審卷第96頁)，惟嗣改稱在我嫁過去時，是
    一條小路，後來水利單位來測量時就有那條路，並不是我拓
    寬的；系爭道路及菜園應該是訴外人庚○○所鋪設云云 (見
    原審卷第123頁)。按系爭道路存在已久，就其寬度及鋪設柏
    油之情形，難以強求上訴人記憶清晰，其先後陳述不一自屬
    必然，自應依其他間接事證來判斷。查，依證人庚○○於本
    院證稱：有一條道路從我14地號土地延伸到一條大馬路。是
    從我記憶開始就有該條道路，約3米多。是鄉公所鋪設大馬
    路時，我爸爸請鄉公所順便鋪設進來，鋪設柏油與原來的馬
    路並沒有拓寬。當時我叔叔 (即上訴人之夫)還沒有死亡前
    也是與我們住在14地號，後來他們才搬出去，都是從該條道
    路進出等語 (見本院卷第66頁)；及證人蔡文聰於被上訴人
    與庚○○之租佃爭議事件 (原審96年度訴字第319號)時亦證
    稱：我們用空照圖套繪地籍圖，再用比例尺換算，可以看出
    原來道路是在15地號上，寬度是2米，因為早期的私設道路
    寬度都是2米等語 (見本院卷第46頁)。可知，該道路本已存
    在多年，前既未經實地測量其寬度，空照圖係68年高空拍攝
    ，線條無比例尺，只能辨識土地坐落 (見原審卷第30頁)，
    是以難憑證人蔡文聰之證言即認定道路寬度是2米。而依原
    審於勘驗現場時所拍攝之照片所示 (見原審卷第101頁)及參
    照複丈成果圖所標示之範圍，該道路既大部分位於庚○○租
    用的15土地上，上訴人所承租之16地號土地只有狹長細小部
    分位於道路上，面積亦僅為61平方公尺，當以證人庚○○之
    上開證言較為可信。因之，系爭16地號土地上鋪設柏油路面
    作道路使用部分，並無證據證明係上訴人同意鋪設。
  (二)又，系爭菜園面積僅10平方公尺，為長方形，緊鄰15地號土
    地之道路旁，於未經鑑界前，自難知悉15地號承租人庚○○
    是否越界種菜，亦無證據證明是上訴人同意庚○○所種植。
  (三)綜上，就系爭16地號土地上鋪設柏油路面作道路使用及他人
    作為菜園部分，雖上訴人消極的不予排除侵害，亦僅生出租
    人得否依耕地375減租條例第17條第1項第4款規定終止租約
    ，或承租人得否請求出租人排除第三人之侵害，提供合於租
    約所約定使用、收益之租賃物供其使用而已，尚難謂原租約
    已因此而歸於無效 (最高法院91年台上字第1447號判決參照
    ) 。
  (四)系爭土地與美功路2段之公路間，有溝渠橫阻其間，上訴人
    就近利用庚○○使用之既成道路輸送作物或供農機進出之用
    ，互蒙其利，故被上訴人主張上訴人僅需架設簡易溝蓋即可
    ，無需鋪設柏油道路作為農機使用，自難憑採，併予敘明。
七、綜上所述，被上訴人主張上訴人違反耕地375減租條例第16
    條規定，未自任耕作，系爭耕地租約歸於無效，爰請求上訴
    人將系爭土地上如附圖所示編號A部分之道路及編號B部分之
    菜園予以剷除，並將系爭土地全部返還被上訴人，為有理由
    ，應予准許。原審為上訴人敗訴之判決，並無不合，上訴意
    旨指摘原判決不當，求予廢棄改判，為無理由，應予駁回。
八、兩造其餘主張陳述及所提之證據，經本院審酌後，認均不足
    以影響本判決之結果，均不逐一再予論述，附此敘明。
九、據上論結，本件上訴為無理由，依民事訴訟法第449條第1項
    、第78條，判決如主文。
中    華    民    國    97    年    10    月    28    日
                    民事第十五庭
                        審判長法  官  林恩山
                              法  官  陳雅玲
                              法  官  黃國忠
正本係照原本作成。
如不服本判決，應於收受送達後20日內向本院提出上訴書狀，其
未表明上訴理由者，應於提出上訴後20日內向本院補提理由書狀
（均須按他造當事人之人數附繕本）上訴時應提出委任律師或具
有律師資格之人之委任狀；委任有律師資格者，另應附具律師資
格證書及釋明委任人與受任人有民事訴訟法第466條之1第1項但
書或第2項（詳附註）所定關係之釋明文書影本。
中    華    民    國    97    年    10    月    29    日
                              書記官  董曼華
附註：
民事訴訟法第466條之1（第1項、第2項）：
對於第二審判決上訴，上訴人應委任律師為訴訟代理人。但上訴
人或其他法定代理人具有律師資格者，不在此限。
上訴人之配偶、三親等內之血親、二親等內之姻親，或上訴人為
法人、中央或地方機關時，其所屬專任人員具有律師資格並經法
院認為適當者，亦得為第三審訴訟代理人。


司法院資訊處製作；財團法人民間司法改革基金會備份。
